【裁判字號】    98,重上,273
【裁判日期】    980804
【裁判案由】    返還房屋等
【裁判全文】
臺灣高等法院民事判決                 98年度重上字第273號
    上  訴  人  丙○○
    訴訟代理人  乙○○
    被  上訴人  交通部臺灣鐵路管理局
    法定代理人  甲○○
    訴訟代理人  龔維智律師
上列當事人間返還房屋等事件，上訴人對於中華民國97年7月31
日臺灣臺北地方法院97年度重訴字第467號第一審判決提起上訴
，本院於98年7月21日言詞辯論終結，判決如下：
    主  文
原判決所命上訴人應為給付超過按每月新台幣壹萬貳仟捌佰肆拾
玖元部分，及該部分假執行之宣告，暨命上訴人負擔訴訟費用之
裁判（撤回部分除外）均廢棄。
其餘上訴駁回。
第一、二審訴訟費用由上訴人負擔二分之一，餘由被上訴人負擔
。
    事實及理由
一、本件被上訴人於原審起訴請求上訴人應遷讓返還坐落台北市
    中山區○○段○○段292地號土地上如原判決附圖所示C、D部
    分之土地（面積依序為93.75平方公尺、18.9平方公尺）及
    其上建物即門牌號碼台北市○○區○○路2段199巷20號房屋
    下稱系爭房地），並自起訴狀繕本送達翌日即民國97年4月
    29日至返還房屋之日止，按月給付相當於租金之不當得利，
    嗣於本院準備程序，因上訴人早已遷讓返還上開房地，乃表
    示撤回該部分起訴，上訴人未為反對表示，本院就遷讓返還
    房屋已毋庸裁判，合先敘明。
二、被上訴人主張：系爭房地為中華民國所有，其為管理機關，
    於50年1月12日將系爭房屋作為眷屬宿舍配住予員工陸樹愷
    ，雙方成立使用借貸關係。陸樹愷於66年3月16日退休，宿
    舍之使貸關係即因使用借貸之目的已完成而當然消滅。其次
    ，系爭房屋為「國有宿舍及眷舍房地加強處理方案」及「中
    央各機關學校國有眷舍房地處理要點」（下稱眷舍處理要點
    ）處理範圍之國有眷舍，依行政院人事行政局95年7月31日
    局授住字第0950305910號函示規定，該國有眷舍房地處理期
    限為95年12月31日，逾95年12月31日者，地上現住人不再給
    予任何補助費，並通知於3個月內即96年3月31日前返還，雖
    其因落實政府照顧退休人員生活之美意，准予陸樹愷及其眷
    屬續住宿舍至處理時為止，惟續住期限已屆滿，其借貸目的
    亦可視為使用完畢，使用借貸關係因之消滅。甚者，系爭房
    屋於96年底遭火災燒毀，經其現場會勘結果，因慮及眷屬宿
    舍續住期限屆滿，經評估修復實不經濟，決定依國有公用財
    產管理手冊第65條之規定辦理報廢拆除，系爭房屋既因火災
    焚毀而將報廢拆除，亦可謂已達處理階段，借貸目的使用完
    畢。準此，系爭房地原配住人陸樹愷已經死亡，而上訴人為
    陸樹愷之繼承人，繼續占有使用系爭房屋乃屬無法律上原因
    而受利益致其受損害，爰依民法第179條規定，起訴請求上
    訴人與原審共同被告陸一平應自起訴狀繕本送達翌日即97年
    4月29日至返還房屋之日止，按月共同給付相當於租金之不
    當得利25,698元，經原審判決上訴人應自97年4月29日至返
    還房屋之日止，按月給付25,698元，駁回對於陸一平部分之
    請求。上訴人不服，提起上訴，被上訴人則未據聲明不服，
    並就對造上訴，聲明：上訴駁回，除援用原審立證方式外，
    補提現場照片暨電子地圖為證。
三、上訴人則以：系爭房地為眷屬宿舍，並非後來新提供之「職
    務官舍」，不適用所謂「宿舍之使用借貸因本人退休離職而
    消滅」之規定。又依行政院97年5月18日臺（74）人政肆第
    14927號函釋已揭示眷屬宿舍「准予續住至處理時為止」，
    其「處理」方式應為「騰空標售」、「現狀標售」、「已建
    讓售」三種，被上訴人並無此等處理計劃，上訴人仍屬「中
    央各機關學校國有眷舍房地處理要點」所規定之合法現住人
    ，且其於96年12月初已因系爭房屋遭人縱火而移居他處，亦
    未獲得相當於租金之利益等語答辯，聲明：(一)原判決就不當
    得利部分廢棄。(二)上開廢棄部分，被上訴人在第一審之訴及
    假執行之聲請駁回。除援用原審立證方式外，補提中央各機
    關學校國有眷舍房地處理要點、行政院人事行政局函、交通
    部函及交通部臺灣鐵路管理局函為證。
四、不爭執事項：
  (一)系爭房地為中華民國所有，被上訴人為管理機關，有該土地
    及建物登記謄本附卷可稽（見原審卷第7-8頁）。
  (二)系爭房地屬72年4月29日事務管理規則修正前，配住予上訴
    人之夫即被繼承人陸樹愷之眷屬宿舍，而陸樹愷業於66年3
    月16日退休離職，且現已死亡。
  (三)上訴人為陸樹愷之配偶，於陸樹愷死亡後仍繼續住居系爭房
    地。
  (四)系爭房屋於96年12月發生火災，被上訴人於97年1月24日赴
    現場欲拆除房屋，遭上訴人阻止並報警處理。
五、被上訴人主張系爭房地為被上訴人管理之國有財產，原為配
    住上訴人之夫陸樹愷之眷屬宿舍，陸樹愷於66年3月16日退
    休離職，現已死亡，上訴人為其配偶仍繼續居住其內，而依
    行政院規定只能暫時續住至房屋處理時即95年12月31日，上
    訴人至遲應於到期三個月即96年3月31日內自動返還，惟上
    訴人屆期仍繼續占有使用系爭房屋，延至97年9月12日始行
    返還，期間受有不當得利，上訴人固不爭執其以配偶身分占
    有使用系爭眷舍，然以前詞置辯，是本件爭點厥為：(一)上訴
    人繼續使用系爭房地有無正當權源？(二)被上訴人得請求之不
    當得利若干？
  (一)上訴人繼續使用系爭房地有無正當權源？
  1.按因任職關係獲准配住房屋，係屬使用借貸性質，依行政院
    所頒事務管理規則，於72年4月29日修正之第249條第2項固
    規定：「宿舍借用期間，以借用人任職各該機關期間為限。
    借用人調職、離職及退休時，應在三個月內遷出；……」，
    惟對於眷屬宿舍，行政院復於74年5月18日以台74人政肆字
    第14927號函釋示：於72年4月29日「事務管理規則」修正前
    退休，而現仍續住修正前規則所定「眷屬宿舍」之退休人員
    ，暨於「事務管理規則」修正前配住「眷屬宿舍」，而於規
    則修正後退休之人員，均准予續住至宿舍處理時為止（原審
    卷第61頁），此為上訴人所不爭執，雖其援引行政院人事行
    政局84年4月8日84局給字第12745號函釋示，主張所謂續住
    至宿舍「處理」時是指就地改建、騰空標售、現狀標售、已
    建讓售之處理計劃，而被上訴人並無此等計劃，其仍得繼續
    居住系爭房地云云。惟上開准予續住至宿舍處理時之函示，
    係政府照護退休人員生活之權宜措施，仍非賦與退休人員或
    其遺屬永久居住宿舍之權利。且行政院人事行政局84年4月8
    日84局給字第12745號函釋示，除認前揭行政院74年5月18日
    臺（74）人政肆字第14927號函所規定續住至宿舍「處理」
    時為止，係指眷屬宿舍除依「中央各機關學校國有眷舍房地
    處理辦法」及其「作業要點」規定處理（即辦理就地改建、
    騰空標售、現狀標售、已建讓售）外，亦說明如機關擬依規
    定興建職務宿舍而拆除或為應各機關學校發展需要而拆除或
    改變用途或因公共設施需要而拆除或依公產管理相關規定處
    理等，均屬於處理之範圍（原審卷第92頁）。且系爭房地乃
    92年12月10日行政院頒定眷舍處理要點所訂處理範圍之國有
    眷舍，為上訴人所不爭執，依該處理要點第17點明定：眷舍
    房地未依第6點、第12點、第13點規定辦理騰空標售、現狀
    標售、已建讓售，其合法現住人為退休人員或遺眷自行於95
    年12月31日以前遷讓所配住眷舍者，由機關學校按眷舍坐落
    地點、大小等級，在新台幣12萬元至24萬元之範圍內核給搬
    遷補助費；另行政院人事行政局95年7月31日局授住字第095
    0305910號函示說明第四項即謂：國有眷舍房地處理期限為
    95年12月31日，逾95年12月31日者，地上現住人不再給予任
    何補助費，並應一律通知於3個月內即96年3月31日前返還；
    如拒不返還，應依法訴追，併提返還不當得利之訴（本院卷
    第26-30頁），均已對於非騰空標售、現狀標售、已建讓售
    之眷舍規定處理方式與期限，上訴人抗辯所謂處理限於辦理
    就地改建、騰空標售、現狀標售、已建讓售之情形，尚有誤
    會。
  2.上訴人雖另以眷舍處理要點第3點，主張其有合法繼續居住
    權利云云，惟該要點第3點規定：「本要點所稱合法現住人
    ，應合於下列各款規定：（一）於72年5月1日以前依法配（
    借）住眷舍。（二）為現職人員、退休人員、資遣人員或其
    遺眷。（三）有居住之事實。（四）未曾獲政府各類輔助購
    置住宅。（五）非調職、轉任、辭職、解僱、解聘（含不續
    僱、不續聘）、撤職或免職人員。（六）有續住之資格。（
    七）所居住之眷舍仍屬配（借）住機關管有。……」（本院
    卷第23-26頁），僅係就該要點所謂合法現住人為定義性規
    定，而觀之該要點之內容乃賦予權責機關處理宿舍權限，且
    對合法現住人搬遷時，酌情提供補助費等優惠，並無賦予退
    休人員得永久居住宿舍之權利。是上訴人非得僅以陸樹愷之
    配偶身分，並居住在系爭房地，即以其為上開處理要點之合
    法現住人，而主張有繼續居住系爭房地之權利。
  3.至被上訴人雖主張依行政院人事行政局上開95年7月31日局
    授住字第0950305910號函示規定，國有眷舍房地處理期限為
    95 年12月31日，逾期即不給予現住人補助費，並一律通知
    於96年3月31日返還，故上訴人僅准續住至處理時即96年3月
    31日止，後即應返還等語，然查行政院人事行政局固以上開
    函文通知交通部處理眷舍之時限，交通部將此函相關事項通
    知被上訴人，被上訴人再行文各管用單位轉知合法現住人，
    有上訴人所提交通部、被上訴人函文可證（本院卷第31-36
    頁），惟上訴人是否曾受通知僅能續住至95年12月31日，或
    至遲須於96年3月31日返還系爭房地一節，未見被上訴人舉
    證以實其說，則上訴人否認其須於96年3月31日返還系爭房
    地，非全無足採。惟被上訴人主張系爭房屋於96年12月遭火
    災燒毀，因評估經火災燒毀，且眷屬宿舍續住期限屆滿，修
    復亦不符合經濟效益，依國有公用財產管理手冊第65條之規
    定，予以報廢拆除，亦可謂已達處理階段等情，業據提出火
    災現場會勘紀錄為證（原審卷第68、69頁），且系爭房屋發
    生火災，被上訴人確於97年1月24日赴現場欲拆除房屋，上
    訴人猶在現場阻止，並報警處理一節，為上訴人所不爭執，
    被上訴人既已著手拆除房屋，揆諸上開規定，堪認系爭房地
    已屬處理階段，被上訴人自得請求上訴人遷讓返還之，上訴
    人抗辯上開火災現場會勘亦未受通知，而認尚未達處理階段
    ，洵屬無據。
  (二)被上訴人得請求之不當得利若干？
  1.按依不當得利之法則請求返還不當得利，以無法律上之原因
    而受有利益，致他人受有損害為要件，故其得請求返還之範
    圍，應以對方所受之利益為度，非以請求人所受損害若干為
    準，無權占有他人土地，可能獲得相當於租金之利益為社會
    通常之觀念，最高法院61年台上字第1695判例著有明文可資
    參酌。查被上訴人於系爭房屋發生火災後已於97年1月24日
    處理系爭房地如上情，上訴人自無再為占用系爭房地之權源
    ，縱認其得有3個月之遷讓寬限期間，至遲亦應於同年4月24
    日屆滿時返還，逾期自屬無權占有，則被上訴人依不當得利
    法律關係訴請上訴人給付自本件起訴狀繕本送達翌日即97年
    4月29日起至同年9月12日遷讓返還房地之日止給付相當於租
    金之損害，核無不合。上訴人雖謂系爭房屋於96年12月遭祝
    融燒毀後即已遷出，並無獲利云云，然依其於原審自承房屋
    樑柱存在，修復成本不高，待修繕完畢，將遷回居住等情（
    原審卷第27、74、86頁），依被上訴人出示系爭房屋照片亦
    足認其房屋結構仍在，復設有鐵門，足認系爭房屋尚非毀損
    。參諸被上訴人陳稱其於97年1月間，欲前往拆除系爭房屋
    時，猶遭上訴人阻止報警等情，且上訴人係於同年9月12日
    始至被上訴人處簽署返還系爭房地之書面一節，復為上訴人
    所不爭執，則上訴人縱自96年12月火災發生後即未居住系爭
    房地，然依上情所示，系爭房地應仍在其管領中，否則其何
    需阻止拆屋，又何需再赴被上訴人處簽寫返還文書，自難認
    於其返還被上訴人前未因管領系爭房地而獲利。
  2.次按城市地方房屋之租金，以不超過土地及其建築物申報價
    額年息10%為限，土地法第97條第1項定有明文。經查，系爭
    房地坐落台北市○○區○○路2段199巷弄內，鄰近建國北路
    、長安東路，有多線公車，交通便捷，附近店家林立，有便
    利商店、大型賣場、銀行、公園及學校，生活機能完善，惟
    房屋老舊，屋齡已有60餘年，現值僅餘61,900元，受損後已
    無修復價值等情，有被上訴人所提房屋稅籍證明書、電子地
    圖、會勘紀錄及照片在卷可參（見原審卷第9頁、本院卷第
    66頁），本院認被上訴人主張相當於租金之不當得利數額以
    年息5%計算，尚屬允當，上訴人就此計算標準亦表無意見。
    而系爭土地於96年1月之申報地價為每平方公尺54,200元，
    上訴人占用之土地面積為112.65平方公尺，其上系爭房屋課
    稅現值為61,900元，有土地及建物登記謄本、房屋稅籍證明
    書在卷可稽（見原審卷第7-9頁），是上訴人每月之不當得
    利金應為25,698元【計算式：﹝（54,200×112.65）＋
    61900﹞×5% ÷12＝25,698（元以下四捨五入）】。惟被上
    訴人於原審係請求上訴人與原審共同被告陸一平按月共同給
    付不當得利25,698元，因屬可分之債，對於上訴人方面之請
    求應為該金額之二分之一，即按月給付12,849元，被上訴人
    就起訴狀繕本送達翌日即97年4月29日起，至返還房屋之日
    即97年9月12日止，按月給付上開數額，核屬正當，應予准
    許。
六、綜上所述，被上訴人本於不當得利法律關係請求上訴人自97
    年4月29日起至97年9月12日止，按月給付12,849元部分，於
    法並無不合。又上開應准許部分，原審判命上訴人給付，並
    為假執行之宣告，核無違誤，上訴意旨，就此部分仍執陳詞
    ，指摘原判決不當，聲明廢棄，為無理由，應駁回其上訴。
    至原判決超過上開應准許部分，因原審認原審共同被告陸一
    平未無權占有系爭房地，故無不當得利，駁回被上訴人對其
    請求，卻命上訴人應自97年4月29日至返還房屋之日止，按
    月給付25,698元，就該超過上訴人受請求之部分，原審為上
    訴人敗訴判決，並為假執行之宣告，核屬訴外裁判，自有未
    洽。上訴意旨就此部分指摘原判決不當，求予廢棄，為有理
    由。
七、兩造其餘主張陳述及所提之證據，經本院審酌後，認均不足
    以影響本判決之結果，爰不予一一論述，附此敘明。
八、據上論結，本件上訴為一部有理由，一部無理由。依民事訴
    訟法第450條、第449條第1項、第79條，判決如主文。
中    華    民    國    98    年    8     月    4     日
                    民事第九庭
                        審判長法  官  黃熙嫣
                              法  官  林玲玉
                              法  官  陳玉完
正本係照原本作成。
不得上訴。
中    華    民    國    98    年    8     月    6     日
                              書記官  鎖瑞嶺


司法院資訊處製作；財團法人民間司法改革基金會備份。
